最高法院刑事判決　　　　　　一○○年度台上字第三二六七號
上　訴　人　羅添財
上列上訴人因妨害性自主案件，不服台灣高等法院花蓮分院中華
民國九十九年二月四日第二審判決（九十八年度上訴字第二四二
號，起訴案號：台灣花蓮地方法院檢察署九十七年度偵字第四八
三二號），提起上訴，本院判決如下：
    主  文
上訴駁回。
    理  由
按刑事訴訟法第三百七十七條規定，上訴於第三審法院，非以判
決違背法令為理由，不得為之。是提起第三審上訴，應以原判決
違背法令為理由，係屬法定要件。如果上訴理由書狀並未依據卷
內訴訟資料，具體指摘原判決不適用何種法則或如何適用不當，
或所指摘原判決違法情事，顯與法律規定得為第三審上訴理由之
違法情形，不相適合時，均應認其上訴為違背法律上之程式，予
以駁回。本件原審審理結果，認為上訴人羅添財妨害性自主不遂
之犯行明確，因而撤銷第一審科刑之判決，改判論處上訴人侵入
住宅對心智缺陷人犯強制性交未遂罪刑，已詳敘其調查、取捨證
據之結果及憑以認定犯罪事實之心證理由，並就上訴人否認犯行
之供詞及所辯各語認非可採，予以論述。查(一)、刑法第二百二十
二條第一項第三款規定之加重強制性交罪，其對被害人有無「精
神、身體障礙或其他心智缺陷」加重條件之認定，依立法理由之
說明，雖不以被害人是否領有身心障礙手冊為判斷之依據，而以
被害人身、心之客觀狀態作為認定之標準，以與保護被害人之意
旨相呼應。但所謂身心障礙者，依身心障礙者保護法第三條（已
更名為身心障礙者權益保護法，修正第五條等部分條文尚未施行
）之規定，係指個人因生理或心理因素致其參與社會及從事生產
活動功能受到限制或無法發揮，經鑑定符合中央衛生主管機關所
定等級之視覺障礙、聽覺機能障礙、平衡機能障礙、聲音機能或
語言機能障礙、肢體障礙、智能障礙、重要器官失去功能、顏面
損傷、植物人、失智症、自閉症、慢性精神病患、多重障礙、頑
性（難治型）癲癇症、因罕見疾病而致身心功能障礙，或其他經
中央衛生主管機關認定之障礙，並領有身心障礙手冊者為範圍。
而有關身心障礙者之鑑定，依身心障礙者保護法第十條第二項授
權制定之身心障礙者鑑定作業辦法，對於相關鑑定流程、鑑定醫
療機構之適格、鑑定醫師應負義務、鑑定結果之爭議與複檢等項
，均有詳細規定，從而性侵害犯罪之被害人如已領有身心障礙手
冊，則其有關身體或精神方面障礙之鑑定結果，在別無反證之情
形，自應認已該當於上開法條所定「精神、身體障礙或其他心智
缺陷」之加重條件。本件被害人Ａ女（成年人，姓名及年齡詳卷
）既經相關醫療專業人士鑑定並經主管機關核定，領有中度智能
障礙身心障礙手冊，上訴人復供認Ａ女看起來「阿達、阿達」，
頭腦不好、動作很慢等語，原判決憑以認其係屬心智缺陷之人，
並無違誤，要無上訴意旨所指應調查之證據未予調查及適用法則
不當之違法。(二)、原判決係綜核上訴人之部分供述，證人Ａ女之
證詞，Ａ女之內褲檢體檢出有精子細胞及其胸罩近左、右乳頭檢
體，經抽取DNA 檢驗，俱與上訴人之型別相同之內政部警政署刑
事警察局鑑驗書，暨案內其他證據資料而為判斷犯罪事實，已敘
明其認定之理由。而Ａ女因心智缺陷，對上訴人性侵害之犯行，
僅能以「阿公你要幹嘛？」、「不要」等簡單語詞，及以搖頭，
雙腳合攏方式之肢體動作加以拒絕，顯已明確表達不願意之情，
已據原判決論述甚詳，而無上訴意旨所稱判決理由不備之違誤。
上訴人既違反Ａ女之意願而對其強加猥褻後進而強制性交，雖未
得逞，究與刑法第二百二十五條規定之乘機性交罪要件有異，且
復未經同意即擅自進入心智缺陷之Ａ女住處強制性交未遂，原判
決論以刑法第二百二十二條第一項第三款、第七款、第二項之罪
刑，其適用法則並無違法。上訴意旨所指，不外置原判決所為明
白論斷於不顧，仍持已為原判決指駁之陳詞再事爭辯，或對於事
實審法院取捨證據與自由判斷證據證明力之職權行使，徒以自己
之說詞，任意指為違法，或單純為事實上枝節性之爭辯，要與法
律規定得為第三審上訴理由之違法情形，不相適合。依上所述，
其上訴違背法律上之程式，應予駁回。
據上論結，應依刑事訴訟法第三百九十五條前段，判決如主文。
中    華    民    國  一○○  年    六    月   十六   日
                      最高法院刑事第十一庭
                          審判長法官  賴  忠  星  
                                法官  呂  丹  玉  
                                法官  吳      燦  
                                法官  蔡  名  曜  
                                法官  葉  麗  霞  
本件正本證明與原本無異
                                      書  記  官  
中    華    民    國  一○○  年    六    月   二十   日
                                                       s